---
title: Desenvolvendo APIs em R com plumber e Docker
author: Joao Pedro Oliveira
date: '2021-08-14'
slug: []
categories: ["R", "API", "plumber", "Docker"]
tags: []
lastmod: '2021-08-14T11:16:38-03:00'
keywords: []
description: ''
comment: no
toc: no
autoCollapseToc: no
postMetaInFooter: no
hiddenFromHomePage: no
contentCopyright: no
reward: no
mathjax: yes
mathjaxEnableSingleDollar: yes
mathjaxEnableAutoNumber: yes
hideHeaderAndFooter: no
flowchartDiagrams:
  enable: no
  options: ''
sequenceDiagrams:
  enable: no
  options: ''
---

O ano é 1990, e em algum lugar desse Brasilzão, Maria e sua filha Alice estão assistindo TV. Em determinado momento do telejornal - os então apresentadores - Cid Moreira e Sérgio Chapelin anunciam o novo plano econômico que seria posto em prática pelo governo federal. Com o objetivos de controlar a inflação foi anunciado o Plano Collor, um dia após a posse do Presidente, foi efetuado um congelamento geral das poupanças com valor superior a NCz\$ 50.000. Esse congelamento acabou com as finanças pessoais daquela família, e só depois de anos que eles conseguiram se reerguer...

O ano é 2015, todos os dias Alice executa a mesma rotina: Ela acorda, prepara um café quentinho, passa dois pães dormidos na frigideira, e vai para a faculdade. Na mesma casa, no cômodo ao lado Dona Maria já está de pé, esta pega seu telefone celular e...

<!--more-->

Confere seu saldo no banco. Esse tipo de comportamento é comum, especialmente entre aqueles que experienciaram o confisco das poupanças que foi feito durante o Governo Collor. Essa ordem de acontecimentos é comum, talvez você - leitor - tenha uma rotina semelhante, talvez não. Todavia, o que talvez nem você e nem Dona Maria saibam é a infinidade de pedidos e processamentos que ocorrem no instante em que ela abriu a aplicação do banco.

No Brasil, em que o principal marcador temporal é a presidência de Jair M. Bolsonaro, Alice é desenvolvedora back-end, e trabalha em uma empresa de serviços financeiros. Seu trabalho? Desenvolver a interface que faz a ligação do celular de sua mãe com os servidores da companhia em que trabalha. Entregar de forma rápida, segura e confiável o saldo para outras pessoas como ela e sua mãe, que entram em panico ao ouvir a palavra confisco, ou ao receberem o menor sinal de que seu suado dinheiro pode ter sido tomado.

A forma que essa entrega é feita é por meio de uma API, uma Interface de Programação de Aplicações, que basicamente é um programa de computador que está constantemente em execução. O que a API faz responder a pedidos que são feitos por usuários. Quando Dona Maria abre o aplicativo do banco, o que a API que Alice desenhou faz é processar:

-   Quem está fazendo o pedido?

-   Qual pedido de informação está sendo feito?

-   Esse usuário tem permissão para fazer esse pedido?

Caso as respostas sejam:

-   Dona Maria.

-   Obter o saldo da conta de Dona Maria.

Sim.

É retornado ao celular dela o valor do saldo da conta. Se as respostas não forem estas é retornada uma mensagem de acesso negado - por convenção nós chamamos essa mensagem de status 403.

Como toda pessoa de coração puro, Alice decidiu escrever sua API em R, e para isso, faz uso da `{plumber}`, a principal biblioteca do R para o desenvolvimento desse tipo de interface. Os motivos para usar a `plumber` são muitos, mas o principal é sua simplicidade. Um endpoint é levantado fazendo o uso de comentários especiais, que seguem uma sintaxe parecida com a que usamos para escrever documentações com o {roxygen2}.

Digamos que o objetivo é construir uma simples API que recebe um nome e um ID. A partir disso, o sistema deve consultar uma banco de dados que de usuários procurando aquele nome e ID. Caso não encontre, deve retornar um erro. Todavia, caso encontre devemos retornar um JSON com o saldo daquele usuário. Comecemos construindo uma tabela de `SQLite` com esses dados...

O Inicio

Essa tarefa será executada com auxilio da DBI, que pode ser uma biblioteca que alguns não conhecem, mas ela é a principal forma de conectar em bancos de dados usando R. Ela suporta uma infinidade de tipos de banco do `MS SQL Server`, passando por `MongoDB`, `SQLite` e indo até o `Cassandra`.

```{r}
library(DBI)
library(uuid)
library(dplyr)
library(purrr)
library(tibble)
library(plumber)
library(randomNames)

# Criando um DB temporário na memória RAM.
con <- DBI::dbConnect(
  RSQLite::SQLite(), 
  ":memory:")

# Tabela dummy com nossos dados
tbl <- tibble::tibble(
  names = randomNames::randomNames(
    n = 10, 
    name.order = "first.last", 
    name.sep = " "),
  id = uuid::UUIDgenerate(n = 10),
  balance = purrr::rdunif(10, 1, 1000)) %>%
  dplyr::bind_rows(
    tibble::tibble(names = "Maria",
                   id = "123456789t",
                   balance = 420.69))

```

Perfeito, tudo certo com ele, nossos dados fantasia estão aí, agora vamos envia-los para nosso DB e conferir se o envio das informações foi um sucesso.

Para isso, ainda usando a DBI, usamos a função `DBI::dbWriteTable`, que irá receber 3 argumentos: uma conexão ao DB - que foi estabelecida usando a `DBI::dbConnect` no bloco de código acima -, o nome que você deseja dar a tabela que irá criar, e a tibble que deve ser enviada para o banco.

```{r}
DBI::dbWriteTable(con, "accounts", tbl)
```

Essa função não possui retorno, para verificar se a operação foi um sucesso devemos no atentar a erros. Caso nenhum tenha ocorrido tudo parece estar certo. Iremos agora utilizar a combinação de `DBI::dbSendQuery` e `DBI::dbFetch` para verificar se o nosso upload foi um sucesso.

```{r}
DBI::dbSendQuery(
  con, 
  "SELECT * from accounts") %>% 
  DBI::dbFetch()
```

Como o retorno da operação foi um sucesso, temos um banco de dados. Passamos agora para a construção da API, e começamos carregando o plumber e fazendo um desenho básico. O usuário irá perceber que essa definição de endpoint é feita por meio de um tipo especial de comentário, que é o sustenido seguido de um asterisco (\#\*). Essa sintaxe é única do plumber e indica que a função seguinte é uma API.

O tipo de endpoint é definido pelos verbos @get, @post, @delete, @patch ou, por fim, @put. Essas tags definem o que o nosso endpoint fará. Como esse não se propõe a ser um tutorial sobre como APIs funcionam, deixo aqui uma pequena explicação sobre o que faz cada tipo de verbo HTTP.

```{r}
library(plumber)

#* Consulta o Banco
#*
#* @param name nome do usuario
#* @param id id do usuario
#*
#* @get /balance
function(name, id) {

  con %>% 
    DBI::dbSendQuery(
      glue::glue("SELECT * 
                 FROM accounts 
                 WHERE id = '{id}' 
                 AND names = '{name}'")) %>%
    DBI::dbFetch() %>%
    dplyr::pull(balance)
}
```

Agora iremos iniciar um contêiner para podermos deixar nossa API no ar de forma isolada das outras aplicações que estão em execução no nosso computador. Para isso precisamos ter o Docker instalado - mais instruções sobre como fazer isso na documentação do Docker - , tendo isso é só executar o seguinte código no seu terminal:

```{bash eval=FALSE, include=TRUE}
$ docker pull rstudio/plumber
```

O que ele fará é conectar aos servidores do Docker e fazer o download da imagem Docker que possui o R e o `Plumber` instalados, isso vai nos ganhar um tempo.

Criaremos então, um arquivo chamado api.R que irá conter todo código que digitamos até agora, ficará assim:

```{r eval=FALSE, include=TRUE}
install.packages( c("tibble", "dplyr", "randomNames", "purrr", "DBI", "uuid"))


library(DBI)
library(uuid)
library(dplyr)
library(purrr)
library(tibble)
library(plumber)
library(randomNames)

# Criando um DB temporário na memória RAM.
con <- DBI::dbConnect(
  RSQLite::SQLite(), 
  ":memory:")

# Tabela dummy com nossos dados
tbl <- tibble::tibble(
  names = randomNames::randomNames(
    n = 10, 
    name.order = "first.last", 
    name.sep = " "),
  id = uuid::UUIDgenerate(n = 10),
  balance = purrr::rdunif(10, 1, 1000)) %>%
  dplyr::bind_rows(
    tibble::tibble(names = "Maria",
                   id = "123456789t",
                   balance = 420.69))

DBI::dbWriteTable(con, "accounts", tbl)


#---------------

#* Consulta o Banco
#*
#* @param name nome do usuario
#* @param id id do usuario
#*
#* @get /balance
function(name, id) {

  con %>% 
    DBI::dbSendQuery(
      glue::glue("SELECT * 
                 FROM accounts 
                 WHERE id = '{id}' 
                 AND names = '{name}'")) %>%
    DBI::dbFetch() %>%
    dplyr::pull(balance)
}

```

E a partir de então iremos iniciar nossa API, para isso precisamos voltar ao terminal e executar o seguinte código, que dirá ao Docker que deve ser inicializado um contêiner usando a imagem `rstudio/plumber` e dentro deste deve ser executada a API que está definida em `api.R`, que lá dentro será renomeada para `plumber.R`.

```{bash eval=FALSE, include=TRUE}
$ docker run --rm -p 8000:8000 -v `pwd`/api.R:/plumber.R rstudio/plumber /plumber.R
```

Essa operação de levantar a API pode demorar alguns minutos, isso ocorrerá pois nosso contêiner opera como se fosse um computador separado do nosso, por conta disso, se faz necessário a instalação de todas as bibliotecas.

O importante é que no final dela, poderemos requisitar o saldo de Maria por meio de uma simples consulta HTTP por meio da cURL, um programa de linha de comando usado para esse tipo de requisição.

```{bash eval=FALSE, include=TRUE}
$ curl -X GET "<http://127.0.0.1:8000/balance?name=Maria&id=123456789t>" -H "accept: */*"
```

O terminal irá ter como retorno o valor: **`420.69`**, que é o saldo de Maria. Maria continuará tendo medo de um eventual confisco, e não há nada que possamos fazer para resolver isso, mas pelo menos agora sabemos como Alice escreveu uma API.

Vale notar que acessando: <http://127.0.0.1:8000/__docs__/> encontramos uma documentação da sua API e uma forma de fazer uma consulta rápida. A documentação é gerada a partir do comentário escrito na hora de definir o endpoint.
